【裁判字號】    95,訴,23
【裁判日期】    950627
【裁判案由】    撤銷大會決議
【裁判全文】
臺灣嘉義地方法院民事判決                95年度訴字第23號
原      告  甲○○
訴訟代理人  張雯峰律師
            奚淑芳律師
            張蓁騏律師
被      告  乙○○
法定代理人  丙○○
訴訟代理人  張麗雪律師
            陳正芳律師
上列當事人間請求撤銷大會決議事件，經本院於民國九十五年六
月十三日言詞辯論終結，判決如下：
    主  文
原告之訴駁回。
訴訟費用由原告負擔。
    事實及理由
一、按總會之召集程序或決議方法，違反法令或章程時，社員得
    於決議後三個月內請求法院撤銷其決議，民法第五十六條第
    一項定有明文。查本件被告乙○○係由信徒組成之社會團體
    ，依其組織章程第十條明定以信徒大會為其最高權力機構，
    有組織章程一份在卷可稽，具有社團法人之性質，其信徒大
    會之召集程序或決議方法如有違反章程或法令時，應得類推
    適用民法第五十六條第一項撤銷總會決議之規定，提起撤銷
    訴訟。本件信徒大會臨時會於民國九十四年十二月二十四日
    召開（下稱系爭信徒大會），原告當時為乙○○主任管理委
    員，且為該寺廟信徒之一，其主張信徒大會召集程序及決議
    方法有違反法令情事，於決議後三個月內（即九十五年一月
    三日）提起本件訴訟，自無不法，核先敘明。
二、原告起訴主張：乙○○信徒大會或臨時會召集，依乙○○組
    織章程第十條及第十一條規定，應由主任委員通知召集，信
    徒僅能連署請求召集，原告於九十四年七月三十一日召開第
    六屆第一次信徒大會，經會計師查帳結果，發現八十七年至
    九十年間公款流向不明，信徒於會中鼓掌通過先徹查移送司
    法機關處理，又經訴外人即信徒林炳佑請求召集臨時信徒大
    會後，分別於九月二十日、十月三十日、十二月二十二日召
    開臨時信徒大會，末次會議並印妥選票，然因訴外人即信徒
    翁英惠等人杯葛，出席人數不足流會而未有決議，原告並無
    拖延不開會情事，詎訴外人翁英惠竟未請求原告召集信徒大
    會，即於九十四年十一月一日由信徒連署請求經嘉義縣政府
    函示同意後，不顧嘉義縣政府另函要求確依章程相關規定辦
    理之意旨，亦即依組織章程十條及第十一條所定，應先踐行
    請求主任委員即原告召集，原告拒不召集後，始得通知主管
    機關逕行召集之程序，詎於九十四年十二月十六日自行以召
    集人翁英惠名義，通知於九十四年十二月二十四日召開臨時
    信徒大會，系爭信徒大會並非經過有召集權人召集，其召集
    程序難認符合法令規定，本件信徒大會召集程序既已違反法
    令，利用該次信徒大會作成之決議，自難謂正當。且發動連
    署之信徒有移交不清及財務疑義，以彼等主導召開之信徒大
    會及選舉結果，正當性亦屬可議，故系爭信徒大會決議應併
    予撤銷等語。並聲明：嘉義縣乙○○九十四年十二月二十四
    日召集之九十四年臨時信徒大會決議應予撤銷。
三、被告則以：乙○○組織型態為管理委員會制，若未違反強制
    禁止規定，法院或主管機關不宜介入寺廟自治事項。原告為
    第五屆管理委員會之主任委員，任期至九十四年七月三十一
    日已屆滿，原告未依往例於任期屆滿前一個月選出下任委員
    ，以第四屆管理委員會財務帳冊未完成交接拒不辦理改選，
    經訴外人即委員林炳佑分別於九十四年八月九日、同年月二
    十九日及同年十月九日，依組織章程第十一條所定十分之一
    以上信徒連署，請求原告召開臨時信徒大會改選管理委員，
    原告於同年九月二十日召開之會議未載明「改選」開會事由
    ，並以財務帳冊未交接為由散會；十月三十日之會議載明開
    會事由為「討論改選」，原告以財務帳目未明前不改選為由
    解散會議。信徒見原告拒不改選，乃由五分之一以上信徒連
    署召集臨時信徒大會，於九十四年十一月一日及二十二日向
    主管機關嘉義縣政府報備，並經主管機關准由召集人召開信
    徒大會臨時會，訴外人翁英惠乃於同年十二月十六日發函通
    知於同年月二十四日選舉管理委員及監察委員，當日出席八
    十三人符合章程第十四條所定半數以上出席人數，依章程第
    十六條所定以無記名連記法選出管理委員及主任委員丙○○
    ，並呈請嘉義縣政府備查在案。原告依信徒提出請求及陳情
    所召開信徒大會只開會不改選，始以上揭方式逕行召開信徒
    大會，且於九十四年七月三十一日原告任期屆滿即非適法主
    任委員，為健全廟務，經連署推舉召集人，呈報主管機關核
    備審查，認符合章程規定及內政部函示，同意召集人召開大
    會改選管理委員，系爭信徒大會召集程序合法等語置辯。並
    答辯聲明：原告之訴駁回。
四、原告起訴主張被告於九十四年十二月二十四日召集系爭信徒
    大會，辦理第六屆管理委員及監察委員選舉，並經嘉義縣政
    府備查等情，被告不爭執，且有嘉義縣政府九十五年一月二
    十六日府民禮字第０九五００二四六八一號准予備查函、嘉
    義縣太保市公所九十五年二月八日嘉太市民字第０九五００
    ０一三二六號函附寺廟變動登記表一份在卷可稽，堪信為真
    。
五、原告主張乙○○召集信徒大會均需透過主任委員即原告召集
    ，有應信徒連署請求召開會議，無藉故拖延或不開會之情事
    ，系爭信徒大會未經由原告召集，違反乙○○組織章程規定
    ，應予撤銷等情，為被告否認並辯稱：乙○○為管理委員制
    ，且經函請原告召開信徒大會選舉第六屆管理委員及監察委
    員，原告均以帳目移交未清拒絕改選，經嘉義縣政府准予召
    開臨時信徒大會，並依組織章程規定選舉第六屆管理委員及
    監察委員，系爭信徒大會並無違反規定等語置辯。是本件爭
    點在於系爭信徒大會是否因未經原告召集，致有違反規定情
    事而應予撤銷。經查：
  (一)按總會由董事召集之，亦可由全體社員十分之一以上，表明
    會議目的及召集理由，請求董事召集，董事受請求後，一個
    月內不為召集，得由請求之社員，經法院許可召集之。民法
    第五十一條定有明文；又人民團體會員大會由理事長召集，
    臨時會議認為必要經會員五分之一以上之請求亦得召開，人
    民團體法第二十五條亦定有明文。綜觀上開規定，就全體會
    員大會之召開，如有召集權人拒絕或不願召集會議時，可由
    一定比例之信徒通知主管機關後，自行召集。參以內政部對
    於寺廟管理人拒不召開信徒大會時應如何處置之問題認：寺
    廟訂有章程，依章程設置信徒大會，於章程未明定其負責人
    拒不召開信徒大會應如何處理者，得由該寺廟全體信徒五分
    之一以上連署請求負責人召開，寺廟負責人於三個月內仍未
    召開者，連署人得逕行推選召集人，報請主管機關備查後召
    開等情，有該部八十四年八月一日以臺內民字第八四八一二
    ０一號函示要旨可參，顯見主管寺廟業務之中央主管機關內
    政部，於尊重寺廟自治原則下，就上開問題亦認應優先適用
    寺廟本身之章程規定，於章程未規定情形下，則採類推適用
    上開民法及人民團體法規解釋之。
  (二)依乙○○組織章程第十七條規定，委員任期屆滿由信徒大會
    重新改選。卸任主任委員應於改選日起一個月內將管理委員
    會暨乙○○印信、財產登錄清冊等填製移交清冊，辦理新舊
    任交接，並函報主管官署核備。是以乙○○管理委員及監察
    委員任期屆滿即應依組織章程改選之，移交清冊辦理交接則
    屬改選完成卸任主任委員應行交辦事項。本件被告抗辯乙○
    ○組織型態係管理委員制，於原告九十四年七月三十一日召
    開信徒大會時，第五屆主任委員任期屆滿等情，業經被告提
    出臺灣省嘉義縣寺廟登記表及原告當選證書影本各一份為證
    ，依上揭組織章程規定，委員任期屆滿自應依上揭章程所定
    由信徒大會重新改選。然依兩造提出之開會通知、會議記錄
    及連署書所示，原告於九十四年七月三十一日信徒大會未行
    改選，經十分之一以上信徒以改選為開會事由，連署請求原
    告召集信徒大會後，原告於同年九月二十日召集之信徒大會
    並未改選委員，而依原告所提會議記錄所示，因清查財務帳
    冊反對慰留原告擔任主任委員三十三名，其餘信徒「無異議
    」，而非「贊同」，自難據以認定「因帳目不清涉有業務侵
    占刑事責任暫不改選」確經信徒大會多數決決議通過。嗣原
    告再經信徒連署改選而於同年十月三十日所召集信徒大會，
    以財產清冊移交清楚後再議改選委員為由，亦未改選之事實
    ，有原告所提該次會議記錄在卷可稽，足認原告並未依信徒
    連署請求改選意旨開會完成改選。又原告所指財務帳冊移交
    不清所涉業務侵占犯行，業經移送司法機關處理，有原告提
    出之第六屆第一次信徒大會臨時會會議記錄在卷可稽，被告
    亦不否認，則原告所指涉業務侵占情事既經移送司法機關處
    理，乙○○組織章程復無移交清冊涉及刑事責任得不改選之
    消極規定，原告依信徒連署請求開會改選委員後，均未應連
    署改選意旨完成改選委員程序，並以依乙○○上開規定卸任
    委員移交清冊之應行交辦事項，作為暫不改選之理由，顯係
    倒果為因並使改選委員期日陷於不定狀態，違反上開組織章
    程有關委員任期屆滿改選之規定，亦為連署請求改選之信徒
    反對，堪認原告有藉故拖詞拒不改選委員之情事。
  (三)原告雖以乙○○組織章程第十條及第十一條乙○○信徒大會
    由主任委員召集，如有必要時可由五分之一以上之信徒連署
    請求，或管理委員會通過召開臨時大會；信徒大會如主任委
    員藉故拖延或不開會時，得由全體信徒十分之一以上連署請
    求開會，主任委員應於接到請求十日內召開之規定，主張信
    徒大會均應由原告召集，然原告於信徒要求以選舉第六屆主
    任委員及監察委員之目的召開信徒大會時，以帳目移交不清
    為由未辦理改選，已如前述，則此種未依連署意旨開會改選
    之情形，顯非上開乙○○組織章程第十條及第十一條所規範
    ，依上揭民法及人民團體法規範類推說明，參照內政部針對
    乙○○改選委員疑義，函示以可由全體信徒五分之一以上連
    署請求召開信徒大會，連署人得逕行推選召集人，報請嘉義
    縣政府備查後召開等情，有該部九十四年九月二十八日臺內
    民字第０九四０００七六七一號份函文在卷可稽，信徒向主
    管機關嘉義縣政府報准以上揭方式召開信徒大會選舉第六屆
    管理委員及監察委員，並經報請備查登記在案，有連署書、
    上開備查函文及嘉義縣寺廟變動登記表影本各一份在卷可佐
    ，則信徒因原告拖詞拒不改選後之九十四年十一月間起，推
    動以連署推選召集人方式召開系爭信徒大會，並未違反章程
    及主管機關函示意旨，亦不因原告是否於信徒連署外另行印
    製選票，通知於十二月二十二日召開並流會之信徒大會，而
    使上開信徒連署召開會議之程序歸於無效，原告以被告未透
    過其召集信徒大會，主張系爭信徒大會開會程序違反章程第
    十條及第十一條規定云云，尚非有據，則原告據此主張系爭
    信徒大會之會議決議違反乙○○組織章程無效云云，自不足
    採。
六、綜上，系爭信徒大會之召集程序既未違反法令，則利用系爭
    信徒大會所作成之決議自屬有效。從而，原告主張撤銷系爭
    信徒大會會議決議之請求為無理由，應予駁回。
七、本件事證已臻明確，兩造其餘攻擊防禦方法及所提未經援用
    之證據，經本院審酌後，認為均不足以影響本判決之結果，
    自無逐一詳予論駁之必要，併此敘明。
八、據上論結，原告之訴為無理由，依民事訴訟法第七十八條，
    判決如主文。
中    華    民    國    95    年    6     月    27    日
                  民事第一庭  法  官  陳端宜
上為正本係照原本作成。
如對本判決上訴須於判決送達後20日內向本院提出上訴狀。
中    華    民    國    95    年    6     月    27    日
                              書記官  洪麗惠


司法院資訊處製作；財團法人民間司法改革基金會備份。
